【裁判字號】    98,易,50
【裁判日期】    980417
【裁判案由】    詐欺
【裁判全文】
臺灣臺中地方法院刑事判決                98年度易字第50號
公  訴  人  臺灣臺中地方法院檢察署檢察官
被      告  丙○
上列被告因詐欺案件，經檢察官提起公訴（97年度偵字第25742
號），本院判決如下：
    主    文
丙○幫助意圖為自己不法之所有，以詐術使人將本人之物交付，
處有期徒刑肆月，如易科罰金，以銀元佰元即新臺幣玖佰元折
算壹日，減為有期徒刑貳月，如易科罰金，以銀元佰元即新臺
幣玖佰元折算壹日。
    事    實
一、丙○能預見提供自己帳戶予他人使用，可能幫助詐欺集團詐
    取財物，竟仍不違背其本意，而基於幫助詐欺之不確定故意
    ，於民國92年7月3日前之某日，將其所有之中華郵政股份有
    限公司淡溝郵局帳號00000000000號劃撥儲金帳戶  (下簡稱
    系爭郵局帳戶) 之存摺、提款卡及密碼，在不詳之地點，交
    付年籍姓名不詳之詐騙集團成年成員。嗣該詐騙集團成年成
    員即基於詐欺之犯意聯絡，於92年7月3日撥打電話予乙○○
    ，以辦理信用貸款為由詐騙乙○○，致乙○○陷於錯誤，於
    同日9時35分20秒、11時3分42秒、11時25分3秒、13時0分28
    秒、13時55分5秒、17時2分12秒，以郵政劃撥現金存款方式
    ，分別將新臺幣（下同）8,860元、32,200元、32,200元、
    57,400元、57,400元、30,000元存入丙○所有上開系爭郵局
    帳戶內，並旋遭提領，嗣因乙○○察覺有異，始知被騙，並
    經其報警處理，而為警循線查悉上情。
二、案經臺中市警察局第二分局報請臺灣臺中地方法院檢察署檢
    察官偵查起訴。
    理    由
一、按刑事訴訟法第159條之5規定：「被告以外之人於審判外之
    陳述，雖不符前四條之規定，而經當事人於審判程序同意作
    為證據，法院審酌該言詞陳述或書面陳述作成時之情況，認
    為適當者，亦得為證據。當事人、代理人或辯護人於法院調
    查證據時，知有第159條第1項不得為證據之情形，而未於言
    詞辯論終結前聲明異議者，視為有前項之同意。」，其立法
    意旨在於傳聞證據未經當事人之反對詰問予以核實，原則上
    先予排除，惟若當事人已放棄詰問或未聲明異議，基於證據
    資料愈豐富，愈有助於真實發現之理念，且強化言詞辯論主
    義，法院自可承認該傳聞證據例外擁有證據能力。經查，本
    件被告丙○在本院言詞辯論終結前，並未就被害人乙○○於
    警詢時所證述之內容聲明異議，依上開規定說明，應視為同
    意其證言作為證據，且本院審酌上開被害人乙○○證言作成
    時之情況，查無其他不法之情狀，足認為得為本案之證據，
    而有證據能力，先予敘明。
二、訊據被告丙○矢口否認有何幫助詐欺之犯行，辯稱：系爭郵
    局帳戶並非伊所申請，伊僅於92年間為應徵酒吧服務生，應
    雇主要求交付身分證影本並填寫郵局開戶申請書及蓋印鑑章
    ，然並未填寫委託書，嗣後亦未任職該份工作，且經詢問郵
    局人員，得知申設郵局帳戶應由本人始得辦理後，即未要回
    郵局開戶申請書，未料遭他人冒用其名義申設系爭郵局帳戶
    作為詐欺之用云云。經查：
(一)、被害人乙○○因遭詐騙集團成員詐騙致陷於錯誤，而以郵
      政劃撥現金存款方式，分別將8,860元、32,200元、32,20
      0元、57,400元、57,400元、30,000元存入被告所有上開
      系爭郵局帳戶之事實，業據被害人乙○○於警詢中指述明
      確，被告對此亦不爭執，並有被害人乙○○提出之郵政郵
      政劃撥儲金存款收據影本6份在卷可稽，則以被告名義所
      申請之系爭帳戶確由詐騙集團成員使用作為向被害人乙○
      ○騙之事實，堪信為真。
(二)、被告前於97年7月25日警詢中曾供述其大概於92年9月間在
      家附近遺失身分證件，有立即去申請補發，且他人冒用該
      身分證件申設系爭郵局帳戶之詞 (見警卷頁12、13) ，惟
      其於97年8月21日警詢時則改稱可能是伊曾應徵工作時，
      遭人詐騙所留下之資料，歹徒利用資料去申請系爭郵局帳
      戶(見警卷頁8)，及在檢察官偵訊時供稱其除於88年9月20
      日遺失身分證件後，即未再遺失身分證件，系爭郵局帳戶
      應係於應徵工作時，應雇主要求填寫蓋有印鑑章之開戶申
      請書並交付身分證影本，遂遭雇主冒名申設系爭郵局帳戶
      云云，足見被告前後對於其身分證件遺失之時間供述並非
      一致，且其於警詢時亦未就遭人詐騙所留下之資料係何種
      資料說明清楚，是其辯述係應徵工作時，遭對方冒名申設
      系爭郵局帳戶之詞，已屬可疑；再者，被告於本院審理中
      供稱其僅交付蓋有印鑑章之開戶申請書及身分證影本予面
      試應徵之對方，並未填寫委託書或交付身分證正本或其他
      證件，惟證人即辦理系爭郵局帳戶開戶事宜之臺中淡溝郵
      局員工丁○○到庭具結證稱：「 (問：如果非本人辦理開
      戶，郵局可否受理？）可以。（問：是否需要多哪些證件
      ？）代理人需攜帶代理人及本人的身分證，至於當時代理
      人是否須攜帶印章來辦理，因為當時的規定與目前規定不
      同，所以我目前記不得。」、「（問：92年間辦理開戶，
      如果非本人辦理，代理人攜帶代理人與本人證件，是否也
      需要是正本）對。（問：92年間非本人辦理開戶，代理人
      是否需要出具委託書）要。（問：如果在你們郵局留存的
      開戶資料，只有開戶本人的證件，而沒有其他代理人的委
      託書或代理人的證件，是否代表這就是開戶的本人親自到
      你們郵局開戶？）應該是。（問：有無可能代理人幫本人
      開戶，卻在郵局沒有留存代理人的委託書或代理人的證件
      資料？）應該是不可能。（問：就你的經驗，有無可能在
      受理辦理開戶時，非本人來開戶，在不留存代理人的委託
      書及證件資料的情況下，予以受理？）不可能。」、「（
      問：這份丙○在郵局留存的資料，是丙○自己來辦理的或
      是委託他人來辦理的？）時間已久，我不記得，但依據卷
      內所附丙○開戶資料顯示，我認為這應該是本人來開戶的
      。」、「（問：如果本人在還沒有到郵局之前，就把郵局
      劃撥儲金印鑑單及郵政劃撥儲金立帳申請書填寫完畢，並
      蓋妥印鑑章，但不是由本人親自到郵局櫃檯辦理開戶，而
      是委由他人代為開戶，此時郵局是否會要求代理人出具身
      分資料及出具委託書）會。」等語，足證中華郵政股份有
      限公司於受理郵局開戶申請時，如非開戶本人辦理，除出
      具委託書外，尚需檢具代理人及本人之身分證件正本及本
      人書立之委託書，並留存代理人身分證件影本及委託書正
      本於開戶資料中始得辦理，惟觀諸系爭郵局帳戶之開戶申
      請資料中，除留存被告之身分證影本外，並無留存被告以
      外之人之身分證件資料及委託書，足認被告既未填寫委託
      書，亦未交付身分證件正本予他人，則系爭
      帳戶之申設應係由被告親自辦理，是被告辯稱系爭郵局帳
      戶係他人冒用其名義辦理云云，顯不足採。
(三)、又依據系爭郵局帳戶郵政劃撥儲金帳戶對帳單所載內容，
      可知系爭郵局帳戶自92年6月12日至同年7月4日止之自提
      機劃撥提款計32次，且據證人丁○○到庭證稱：「（問：
      關於劃撥帳戶的戶頭，要如何提領？）憑印鑑，如果要從
      提款機提領的話就須事先申請。（問：如果從提款機提領
      ，須如何申請？）拿劃撥印鑑章來辦理。（問：有無可能
      在開戶時，就一起辦理？）可以，申請時我們會核對身分
      證，並需攜帶印鑑章。」；「（問：92年5月間，辦理郵
      政劃撥儲金開戶時，如果同時申請該帳戶的提款卡，是否
      當場就可以領取提款卡？）不行，如果本人在申請郵政劃
      撥儲金帳戶前，就已經有領取一般存款帳戶的提款卡時，
      只要在郵政劃撥儲金開戶時，填寫一份以提款卡申請提領
      劃撥儲金的文件，就可以馬上開通，以一般存款帳戶提款
      卡來領取郵政劃撥儲金帳戶的金額」，足知依中華郵政股
      份有限公司之提款卡核卡流程，如辦理郵政劃撥帳戶之提
      款卡，應核對本人之身分證件始得辦理，但開戶人若有開
      立一般存款帳戶之提款卡，則可以一般存款帳戶之提款卡
      申請提領劃撥帳戶內之金額，而訊之被告自承其於國中時
      即開設郵局一般存款帳戶及申請提款卡，惟未將該一般存
      款帳戶之提款卡交予他人之情 (見本院卷頁28反)，故衡
      情，詐騙集團當無甘冒被告以一般存款帳戶之提款卡即可
      提領系爭郵局帳戶內贓款之風險，而仍使用系爭郵局帳戶
      以將詐騙所得金額存入之情形。是綜此，被告辯稱其未申
      設系爭郵局帳戶，亦未將系爭郵局帳戶之存摺、提款卡及
      密碼等物交付他人云云，已與常情不符，礙難採信。
(四)、按刑法上之故意，區分直接故意（確定故意）與間接故意
      （不確定故意），「行為人對於構成犯罪之事實，明知並
      有意使其發生者」為直接故意，「行為人對於構成犯罪之
      事實，預見其發生而其發生並不違背其本意者」為間接故
      意。復郵局帳戶申請極為便利，任何人均得隨時申辦使用
      ，若不以自己名義申辦，反而以不正方法向不特定人收購
      帳戶、提款卡使用，衡諸常情，即可推知收購帳戶之人係
      為作為不法用途以掩飾身分使用；則被告對於該詐騙集團
      成員取得系爭郵局帳戶之目的，係作為實施詐欺取財之犯
      行應可預見，亦徵其對於系爭郵局帳戶被利用作為向人詐
      騙財物之情，並無違背其本意，至被告交付系爭郵局帳戶
      之行為，核非詐欺取財罪之構成要件行為，且查無任何證
      據足資證明被告與該詐騙集團成員間有何共同詐欺取財之
      犯意聯絡，應認被告係出於幫助之不確定故意而為本件詐
      欺取財之犯罪行為。本件事證明確，被告上揭犯行，洵堪
      認定。
三、被告行為後，刑法於94年2月2日修正公布，並於95年7月1日
    施行，另刑法施行法第1條之1亦於95年6月14日經總統以華
    總一義字第09500085181號令公布施行。按行為後法律有變
    更者，適用行為時之法律，但行為後之法律有利於行為人者
    ，適用最有利於行為人之法律，修正後刑法第2條第1項定有
    明文。此條規定係規範行為後法律變更所生新舊法律比較適
    用之準據法，本身尚無新舊法比較之問題，於新法施行後，
    應一律適用修正後刑法第2條第1項之規定，為「從舊從輕」
    之比較，先予敘明。再按本次法律變更，比較時應就罪刑有
    關之共犯、未遂犯、想像競合犯、牽連犯、連續犯、結合犯
    ，以及累犯加重、自首減輕暨其他法定加減原因（如身分加
    減）與加減例等一切情形，綜其全部罪刑之結果而為比較，
    此有最高法院95年5月23日95年度第8次刑庭會議決議參照。
    是以，關於罰金刑，刑法分則編各罪所定罰金刑之貨幣單位
    原為銀元，修正前刑法第33條第5款規定：「罰金：1元（銀
    元）以上。」，而依罰金罰鍰提高標準條例規定，就72年6
    月26日前修正之刑法部分條文罰金數額提高2至10倍，其後
    修正者則不提高倍數，並依現行法規所定貨幣單位折算新臺
    幣條例規定，以銀元1元折算新臺幣3元。修正後刑法第33條
    第5款規定：「罰金：新臺幣1000元以上，以百元計算之。
    」，刑法第33條第5款所定罰金貨幣單位經修正為新臺幣後
    ，刑法分則各罪所定罰金刑之貨幣單位亦應配合修正為新臺
    幣，為使刑法分則編各罪所定罰金之最高數額與刑法修正前
    趨於一致，乃增訂刑法施行法第1條之1：「中華民國94年1
    月7日刑法修正施行後，刑法分則編所定罰金之貨幣單位為
    新臺幣。94年1月7日刑法修正時，刑法分則編未修正之條文
    定有罰金者，自94年1月7日刑法修正施行後，就其所定數額
    提高為30倍。但72年6月26日至94年1月7日新增或修正之條
    文，就其所定數額提高為3倍。」。從而，刑法分則編各罪
    所定罰金刑之最高數額，於上開規定修正後並無不同，惟修
    正後刑法第33條第5款所定罰金刑最低數額，較之修正前提
    高，自以修正前刑法第33條第5款規定有利於被告。綜上，
    本件經綜合觀察全部罪刑比較之結果，依修正後刑法第2條
    第1項前段規定，應適用95年7月1日修正條文施行前刑法第
    33條第5款之規定。
四、本件被告提供其所有系爭郵局帳戶之存摺、提款卡及密碼等
    物予姓名年籍均不詳之詐騙集團成員作為詐欺取財所用，係
    基於幫助他人詐欺取財之不確定故意，且所為屬詐欺取財罪
    構成要件以外之行為，核其所為，係犯刑法第339條第1項之
    詐欺取財罪之幫助犯，爰依同法第30條第2項規定，按正犯
    之刑減輕之〔刑法第30條雖經修正，然修正前刑法第30條係
    規定：「幫助他人實行犯罪行為者，為幫助犯。雖他人不知
    幫助之情者，亦同。幫助犯之處罰，得按正犯之刑減輕之。
    」，而修正後之刑法第30條則規定：「幫助他人犯罪者，為
    從犯。雖他人不知幫助之情者，亦同。從犯之處罰，得按正
    犯之刑減輕之。」，僅係將幫助犯之規定為法理之明文化，
    不涉及罪刑實質內容之變更，非屬法律之變更，自不生新舊
    法比較之問題。(此可參照最高法院97年度第2次刑事庭會議
    決定意旨，該意旨雖係就累犯而為決定，但其理由認為在無
    有利或不利之情形，無庸為新舊法之比較，本案有關幫助犯
    新舊法比較之情形，應屬相同)〕。爰審酌被告提供系爭帳
    戶供他人非法使用，使詐騙集團之成員易於得手，助長詐欺
    之犯罪風氣，嚴重危害社會治安，並使被害人乙○○因此被
    詐騙共計218,060元，然被告本身未實際參與本件詐欺取財
    之犯行，可責難性較小，暨其於本院審理時未能坦承犯行，
    犯後未有悔意等一切情狀，量處如主文所示之刑，並諭知易
    科罰金之折算標準〔按定易科罰金之折算標準，係屬科刑規
    範事項，非屬最高法院95年5月23日95年第8次刑庭會議決議
    第一、(四)則所定，比較新舊法應就罪刑有關之共犯、未遂
    犯、想像競合犯、牽連犯、連續犯、結合犯，以及累犯加重
    、自首減輕暨其他法定加減原因 (如身份加減)與加減條例
    等一切情形，綜其全部罪刑之結果而為比較之情形，其既非
    屬法律適用之情形，即無與之綜合比較之適用，附此敘明〕
    。且按中華民國九十六年罪犯減刑條例業於96年7月4日公布
    ，並自96年7月16日施行，該條例第2、3條分別明文規定：
    「犯罪在中華民國96年4月24日以前者，除本條例另有規定
    外，依下列規定減刑：三、有期徒刑、拘役或罰金，減其刑
    期或金額二分之一」，「下列各罪，經宣告死刑、無期徒刑
    或逾有期徒刑一年六月之刑者，不予減刑：十五、刑法第
    339條」；查本件被告所犯上揭幫助詐欺取財罪之犯罪時間
    ，係在96年4月24日以前，且本件宣告刑為有期徒刑1年6月
    以下，非屬上揭減刑條例第3條規定不予減刑之情形，故依
    上開規定，本院應減其有期徒刑二分之一，並諭知易科罰金
    之折算標準，以資懲儆。
據上論斷，應依刑事訴訟法第299條第1項前段，刑法第2條第1項
前段、第30條第1項前段、第2項、第339條第1項、修正前刑法第
33 條第5款、修正前刑法第41條第1項前段，刑法施行法第1條之
1第1項、第2項前段，修正前罰金罰鍰提高標準條例第2條，現行
法規所定貨幣單位折算新臺幣條例第2條，中華民國九十六年罪
犯減刑條例第2條第1項第3款、第7條，判決如主文。
本案經檢察官甲○○到庭執行職務。
中    華    民    國    98    年    4     月    17    日
               刑事第三庭  審判長法  官  周瑞芬
                                 法  官  陳思成
                                 法  官  楊曉惠
上正本證明與原本無異。
如不服本判決，應於收受送達後10日內向本院提出上訴書狀（應
敘述具體理由並附繕本）。
上訴書狀如未敘述理由，應於上訴期間屆滿後20日內補提理由書
於本院。
                                書記官  謝明倫
中    華    民    國    98    年    4    月    17    日
附錄論罪科刑法條
刑法第339條
意圖為自己或第 3 人不法之所有，以詐術使人將本人或第 3 人
之物交付者，處五年以下有期徒刑、拘役或科或併科1000元以下
罰金。
以前項方法得財產上不法之利益或使第 3 人得之者，亦同。
前二項之未遂犯罰之。


司法院資訊處製作；財團法人民間司法改革基金會備份。
